【裁判字號】    89,台上,1702
【裁判日期】    890331
【裁判案由】    恐嚇取財
【裁判全文】
最高法院刑事判決                              八十九年度台上字第一七○二號
    上  訴  人  甲○○
    選任辯護人  劉昌崙律師
                江雅萍律師
    上  訴  人  乙○○
                丙○○
右上訴人等因恐嚇取財案件，不服台灣高等法院中華民國八十八年十二月三十一日第
二審判決（八十八年度上訴字第四○九一號、第四○九二號、第四○九四號，起訴案
號：台灣板橋地方法院檢察署八十七年度偵字第一六九四五號、第二二○九四號，八
十八年度偵字第九○五號），提起上訴，本院判決如左：
    主  文
原判決關於甲○○、乙○○部分均撤銷，發回台灣高等法院。
其他上訴駁回。
    理  由
一甲○○、乙○○部分：
本件原判決認定上訴人甲○○、乙○○與丙○○（綽號「三五」，另行駁回上訴，詳
如後述）、沈明淵（綽號「三郎」，原審另案審判）及不詳姓名綽號「阿亮」之成年
男子共五人，共同基於妨害自由及傷害之犯意聯絡，於民國八十七年八月八日上午三
時許，在台北縣板橋市○○街六十一號前，以有事商談為由，強行將被害人李子威押
上不詳車號之營業小客車內，載往台北縣板橋市○○路附近之空地，以此強暴方式剝
奪李子威之行動自由。於到達前開大觀路附近空地後，共同出手毆打李子威，致李子
威受有頭部外傷、後枕部頭皮裂傷、臉部多處裂傷瘀腫、前胸挫傷、兩膝多處挫傷、
擦傷等傷害。甲○○等五人又承前揭妨害自由之犯意聯絡，強行將李子威載至板橋市
○○街六十一號地下停車場，令李子威坐上ＨＷ－五一八三號其所有之小客車內，共
同載往板橋市○○路公主世界ＫＴＶ消費，並基於共同犯意之聯絡，意圖為自己不法
之所有，脅迫李子威以信用卡簽帳付費，李子威因心生畏懼而簽帳付費，渠等因而獲
得財產上之不法利益。於離開上揭ＫＴＶ後，甲○○等五人又將李子威載往板橋市○
○路某郵局，脅迫李子威提領七千元，李子威亦因心生畏懼而提款並交甲○○等人花
用。又車行至台北縣土城市○○道路附近時，復於小客車內由乙○○出言恐嚇李子威
簽發面額新台幣各三萬元之本票二十張，否則要請李吃子彈等語，李子威因心生畏懼
而如數簽發上開本票並交付甲○○等人。嗣於八十七年八月八日七、八時許，在土城
市○○路廣福派出所附近，李子威乘機跳車報警循線查獲等情。因而維持第一審依牽
連犯刑法第三百零二條第一項（得上訴第三審，基於審判不可分之原則，均得上訴第
三審）、第二百七十七條第一項、第三百四十六條第一項、第二項從一重論處甲○○
、乙○○共同意圖為自己不法之所有，以恐嚇使人將本人之物交付罪刑之判決，駁回
甲○○、乙○○在第二審之上訴。固非無見。
惟查：(一)、當事人聲請調查之證據，倘與待證事實有重要關係，在客觀上有其調查之
必要性，事實審法院均應依法加以調查，否則即有應於審判期日調查之證據未予調查
之違法。又有罪之判決書，對於被告主張有利之證據如不予採納，依刑事訴訟法第三
百十條第二款之規定，應說明其理由，否則即屬判決理由不備之違背法令。均足構成
撤銷之原因。甲○○於警訊時起，至原審審理時，即一再辯稱：伊與沈明淵等人在新
海餐廳聚餐後，即自行駕駛伊所有之計程車離開，並未與沈明淵等人同行，沈明淵等
人如何會再去找李子威，及是否強押李子威上車剝奪其行動自由，伊均不知，嗣伊載
客至板橋市○○街一休遊樂場前下車，又巧遇李子威、沈明淵等人，當時李子威、沈
明淵、丙○○及阿亮四人皆已坐在乙○○駕駛之計程車上，經伊打招呼即被喚上車，
車行至大觀路空地，李子威忽遭阿亮毆打，伊亦感意外，伊未參與毆打，事後李子威
有以信用卡簽帳付費及提款與簽付本票情事，均係沈明淵與阿亮二人基於獨立之意思
臨時所為，與伊無涉等語（第一六九四五號偵查卷第十頁反面，原審第四○九一號卷
第九十八頁至一○一頁）；並舉沈明淵在第一審調查時所供：「八日凌晨一時，我及
阿亮、阿棋、三五坐阿棋的車，林（指甲○○）開自己的車，返回板橋南門街一休遊
樂場，在門口遇見李（指李子威），我告訴李說，你跟阿亮的事，你們自己解決，不
要牽涉到我，李就說這裡是公共場合，談話不方便，另找地方談，我就去開阿棋的車
過來，五個人上車，甲○○剛好也到了。」、「是我自己想到給李子威簽本票，是我
下去買飲料時，順便買了本票，在車上我拿給李簽。」（一審第一六六五號卷第十六
頁、第十七頁），及李子威在檢察官偵查中，經訊問：「當時甲○○有打你？」僅答
稱：「當時有一群人打我。」未言明甲○○有出手毆打，第一審調查時供稱：「是沈
明淵在車上拿本票叫我簽的。」、「我去提款，阿亮跟三郎（指沈明淵）有一起下車
站在我後面。」（第一六九四五號偵查卷第三七頁反面，一審第一六六五號卷第一一
四頁反面、第一一五頁），主張為其有利之證據（原審第四○九一號卷第九十九頁至
一○一頁）。又乙○○及其原審之選任辯護人主張乙○○在餐廳餐時，因不勝酒力
，酒醉不省人事，中途曾由顏建華將乙○○帶離現場，事後返回餐廳，沈明淵等人表
示要去ＫＴＶ，乙○○就隨同前往，至ＫＴＶ後，即一直昏睡，經過情節，已全無印
象等語，並具狀聲請傳訊證人顏建華、吳玟櫻為證（原審第四○九一號卷第五十九頁
、第九十頁反面、第四○九二號卷第五十六頁至五十八頁）。原審對甲○○、乙○○
上開主張有利及聲請調查之證據，非但未依法詳加調查審酌，復未於判決內說明毋庸
調查及不予採納之理由，均有應於審判期日調查之證據未予調查及判決理由不備之違
法。(二)、判決理由之說明，前後均須相適合，否則即有判決理由矛盾之違法。又證據
之取捨及其證明力如何，固屬於事實審法院自由判斷之職權，但此項自由判斷職權之
行使，仍應受論理法則與經驗法則之支配。原判決於理由欄壹－一－(二)，援引共同被
告沈明淵於八十七年八月九日警訊中所為甲○○、阿祺（指乙○○）均有毆打李子威
之供述，為認定甲○○、乙○○有其事實欄所載犯行所憑證據之一（原判決正本第四
頁第五行、第六行）；但於理由欄壹－一－(三)，又引用沈明淵於第一審八十七年八
月九日押訊問時所供：「何人打他（指李子威），我並不清楚，我負責開車」（原
判決正本第六頁第五行），已有判決理由前後矛盾之違誤。又原判決於理由欄壹－一
內，一再採信被害人李子威迭次之指訴，為認定甲○○、乙○○有罪事實所憑之論據
；然於理由欄三及四，就甲○○、乙○○被訴尚共同逼迫李子威，致使不能抗拒，而
強劫李子威所有手錶、戒子、現金、提款卡、駕駛執照、行車執照、行動電話部分，
則認李子威前後供述，無法肯定，互有矛盾，顯難採信，犯罪不能證明，而說明不另
為無罪之諭知。則原判決對同一證人供述之證言，其證據取捨及價值之判斷，前後迥
異，是否合於論理及經驗法則，尚非無疑。原審未詳加斟酌勾稽，究明真相，遽行判
決，殊嫌率斷。甲○○、乙○○上訴意旨，分別執以指摘，為有理由，應認原判決關
於甲○○、乙○○部分，均有發回更審之原因。原判決理由欄三及四，就甲○○、乙
○○不另為無罪諭知部分，基於審判不可分之原則，應一併予以發回，附此說明。
二丙○○部分：
按刑事訴訟法第三百七十七條規定，上訴於第三審法院，非以判決違背法令為理由，
不得為之。是提起第三審上訴，應以原判決違背法令為理由，係屬法定要件。如果上
訴理由狀並未依據卷內訴訟資料，具體指摘原判決不適用何種法則或如何適用不當，
或所指摘原判決違法情事，顯與法律規定得為第三審上訴理由之違法情形，不相適合
時，均應認其上訴為違背法律上之程式，予以駁回。本件原判決維持第一審適用牽連
犯刑法第三百零二條第一項、第二百七十七條第一項、第三百四十六條第一項、第二
項從一重論處上訴人丙○○共同意圖為自己不法之所有，以恐嚇使人將本人之物交付
罪刑（處有期徒刑一年）之判決，駁回丙○○之在第二審之上訴。丙○○雖表不服，
提起第三審上訴，但其上訴意旨，仍執其於八十八年十二月二十二日向原審所提出答
辯狀記載之陳詞，猶為否認犯罪之單純事實上之爭辯，對原判決關於丙○○部分，究
竟如何違背何種法令，並未依據卷內之證據資料，予以具體表明。揆諸前揭說明，殊
難認其已具備得為上訴第三審之形式要件，為違背法律上之程式，此部分應予駁回。
據上論結，應依刑事訴訟法第三百九十七條，第四百零一條、第三百九十五條前段，
判決如主文。
中      華      民      國    八十九    年      三      月    三十一    日
                              最高法院刑事第一庭
                                  審判長法官  施  文  仁
                                        法官  張  淳  淙
                                        法官  林  永  茂
                                        法官  蕭  仰  歸
                                        法官  花  滿  堂
      右正本證明與原本無異
                                              書  記  官
中      華      民      國    八十九    年      四      月      七      日


司法院資訊處製作；財團法人民間司法改革基金會備份。
